【裁判字號】    97,再易,5
【裁判日期】    970930
【裁判案由】    再審之訴
【裁判全文】
臺灣彰化地方法院民事判決               97年度再易字第5號
再審原告    國泰人壽保險股份有限公司
法定代理人  乙○○
訴訟代理人  吳光陸律師
再審被告    甲○○
上列當事人間因請求給付保險金事件，再審原告對於中華民國97
年3月25日本院96年度保險簡上字第2號確定判決提起再審之訴，
本院不經言詞辯論判決如下：
    主      文
再審之訴駁回。
再審訴訟費用新台幣壹仟捌佰參拾元由再審原告負擔。
   事實及理由
一、本件再審原告係於民國（下同）97年04月01日收受本院96年
    度保險簡上字第 2號民事確定判決，有送達證書附於該案卷
    內可稽，再審原告於97年04月24日具狀提起本件再審之訴，
    自未逾民事訴訟法第500條第1項所定30日之不變期間，合先
    敘明。
二、再審原告主張：
  (一)再審被告之父吳東碧於民國88年8月2日向再審原告投保國泰
    防癌終身健康保險，吳東碧嗣於民國92年間罹患頰膜癌，依
    上開保險契約之約定，曾向再審原告領取罹患癌症保險金新
    台幣（下同） 12萬元。嗣民國96年4月間，吳東碧又發現罹
    患舌癌，因已死亡，由再審被告向再審原告請領罹患癌症保
    險金12萬元時，再審原告以保險契約第16條第 1項約定罹患
    癌症保險金限領一次為由，拒絕給付，為此再審原告提起本
    訴。
  (二)再審確定判決有下述「適用法規顯有錯誤」之再審事由：
  1.依保險法第54條第 2項規定「保險契約之解釋，應探求契約
    當事人之真意，不得拘泥於所用之文字；如有疑義時，以作
    有利於被保險人之解釋為原則。」及系爭保險契約條款第 1
    條第 2項「本契約的解釋，應探求契約當事人之真意，不得
    拘泥於所用的文字；如有疑義時，以作有利於被保險人的解
    釋為準」，但此前段均與民法第98條「解釋意思表示，應探
    求當事人之真意，不得拘泥於所用之辭句。」相同，是最高
    法院17年上字第1118號判例「解釋契約，固須探求當事人立
    約時之真意，不能拘泥於契約之文字，但契約文字業已表示
    當事人真意，無須別事探求者，即不得反捨契約文字而更為
    曲解。」、19年上字第58號判例「解釋當事人之契約，應於
    文義上及論理上詳為推求，不得拘泥字面，致失當時立約之
    真意。」、19年上字第 453號判例「契約應以當事人立約當
    時之真意為準，而真意何在，又應以過去事實及其他一切證
    據資料為斷定之標準，不能拘泥文字致失真意。」均可適用
    。是如契約約定之文義已甚明，自無上開探求當事人真意或
    有利被保險人解釋之適用。
  2.依保險契約條款第16條第 1項約定：「被保險人於本契約保
    險責任開始後的有效期間內，經診斷確定罹患癌症，本公司
    按下表計算給付罹患癌症保險金。但每一位被保險人以給付
    1 次罹患癌症保險金為限」，即在保險責任開始後之有效期
    間內被保險人罹患癌症，固可請領保險金，但以1次為限，
    且契約條款之附表二亦載明，在繳費期間，被保險人個人罹
    患癌症可請領罹患癌症保險金 3萬元，超過繳費期間，被保
    險人個人可請領罹患癌症保險金 6萬元。上開文義，均甚明
    確，並無疑義，自無契約條款之文義有疑義之情事。
  3.至於保單上之給付欄，關於「防癌終身健康保險附約（個人
    ）」F項下，係記載（附件2）：罹患癌症之下方已有用括號
    表明「限領一次」，即與上開契約條款第16條第 1項呼應，
    僅給付金額有別，一為在繳費期間給付 3萬元，一為繳費滿
    後給付 6萬元，該「限領一次」之文字排列，在罹患癌症之
    下方，亦在「繳費期滿後」文字之左方，致遭法院認與契約
    第16條第 1項約定有出入，有探求當事人真意必要及有利被
    保險人解釋之適用，進而誤解僅繳費期滿後罹癌，始能請領
    保險金一次，繳費期間內罹癌，則無限制。其實保單文字之
    記載與契約條款約定並無出入，苟此限領一次為繳費期滿後
    ，即應排列在 6萬元之後，是該給付欄記載與契約條款之約
    定並無矛盾。即保單上之記載或契約條款第16條第 1項文義
    之記載均明確，並無出入，文義無疑義，依上開最高法院判
    例，自無因適用契約文字有疑義，需探求當事人真意，甚至
    為有利被保險人之解釋。
    綜上所述，上開確定判決有違上開最高法院17年上字第1118
    號等判例意旨，其適用法規顯有錯誤，為此提起本件再審之
    訴。
  (三)聲明：(1)鈞院96年彰簡字第487號及96年保險簡上字第2號民
    事確定判決均廢棄。(2)再審被告在第一審之訴駁回。(3)再審
    訴訟費用及第一、二審訴訟費用由再審被告負擔。
三、本件未經言詞辯論，再審被告亦未提出書狀作何聲明或陳述
    。
四、按再審之訴顯無再審理由者，得不經言詞辯論，以判決駁回
    之，民事訴訟法第502 條第2 項定有明文。
五、本件再審原告主張再審確定判決有上揭「適用法規顯有錯誤
    」之事由，惟：
  (一)按對於簡易訴訟程序之第二審確定終局裁判，如有適用法規
    顯有錯誤之情形者，固得依民事訴訟法第496條第 1項第1款
    規定，提起再審之訴。又民事訴訟法第 496條第1項第1款所
    謂適用法規顯有錯誤，係指確定判決違背法規或現存判例解
    釋者而言，又解釋契約，固須探求當事人立約時之真意，不
    能拘泥於契約之文字，但契約文字業已表示當事人真意，無
    須別事探求者，即不得反捨契約文字而更為曲解。此固於最
    高法院71年台再字第 210號判例、17年上字第1118號判例分
    別揭示甚明。然查本院96年度保險簡上字第 2號確定判決之
    判決理由係：『查卷附上訴人所提之系爭保險契約第16條第
    1 項有關罹患癌症保險金雖有：「被保險人於本契約保險責
    任開始後的有效期間內，經診斷確定罹患癌症，本公司按下
    表計算給付罹患癌症保險金。但每一位被保險人以給付一次
    罹患癌症保險金為限」之記載，然查卷內上訴人所交付被上
    訴人之系爭保險契約與保險費單上，有關罹患癌症之給付欄
    處卻載為：（繳費期間）本人及配偶各12萬元，次行另載（
    限領一次／繳費期滿後）本人及配偶各24萬元等詞，則依客
    觀文義之解釋，於繳費期滿後，罹患癌症保險金限領 1次，
    反之，若於繳費間內發現罹患癌症，罹患癌症給付應無請領
    次數之限制，是此之記載與前揭系爭保險契約第16條第 1項
    之約定顯相出入，自有解釋契約當事人真意之必要，而按系
    爭保險契約第1條第2項所定：「本契約的解釋，應探求契約
    當事人之真意，不得拘泥於所用的文字；如有疑義時，以作
    有利於被保險人的解釋為準」，是依雙方此項約定，本爭議
    應作有利於被保險人方面之解釋，則被上訴人憑此向上訴人
    請領系爭罹患癌症保險金非無理由。』，而綜觀本件於第一
    、二審之全辯論意旨，兩造間之爭點即在系爭保險契約與保
    險費單上之文字有上開不同之記載，致兩造就系爭保險契約
    有不同之解釋，乃滋生疑義，此核與「契約文字業已表示當
    事人真意，無須別事探求者」之情事顯屬有間，是就系爭保
    險契約，即有解釋契約當事人真意之必要，則原確定判決自
    無違背最高法院17年上字第1118號判例可言，又系爭保險契
    約的解釋，應探求契約當事人之真意，不得拘泥於所用的文
    字；如有疑義時，以作有利於被保險人的解釋為準，此為兩
    造於系爭保險契約第1條第2項所約定，原確定判決依兩造之
    該項約定就上開爭議作有利於被保險人即再審被告之解釋，
    亦難指其有何違背最高法院19年上字第58號判例、19年上字
    第 453號判例之情事，再審原告主張原確定判決有違上開最
    高法院17年上字第1118號等判例意旨，其適用法規顯有錯誤
    云云，殊無足取。
  (二)綜上所述，再審確定判決並無「適用法規顯有錯誤」之再審
    事由，已堪確定。
六、從而，再審原告主張再審確定判決有上開再審事由而提起本
    件再審之訴，其訴顯無理由，爰不經言詞辯論，逕以判決駁
    回之。
七、據上論結，本件再審之訴，為顯無理由，依民事訴訟法第50
    2條第2項、第78條，判決如主文。
中    華    民    國    97    年    9     月    30    日
                      民事第一庭審判長法  官  邱月嬌
                                      法  官  施坤樹
                                      法  官  陳正禧
以上正本係照原本作成。
對本判決不得上訴。
中    華    民    國    97    年    10    月    1     日
                                      書記官  呂雅惠


司法院資訊處製作；財團法人民間司法改革基金會備份。
